最高法院民事判決　　　　　　　　　　　　　　　九十一年度台上字第一○○五號
　　上　訴　人　乙○○
　　　　　　　　中成實業有限公司
　　右　一　人
　　法定代理人　王棟樑
　　被 上訴 人　甲○○
右當事人間請求確認債權存在事件，上訴人對於中華民國八十九年八月八日台灣高等
法院台南分院第二審判決（八十八年度上字第三四七號），提起上訴，本院判決如左
：
    主  文
原判決廢棄，發回台灣高等法院台南分院。
    理  由
本件被上訴人在第一審起訴請求確認上訴人中成實業有限公司（下稱中成公司）對上
訴人乙○○有新台幣（下同）一百七十萬元之債權存在，既列上訴人為共同被告，則
其訴訟標的對於乙○○及中成公司必須合一確定，雖僅由乙○○提起第三審上訴，但
依民事訴訟法第五十六條第一項第一款規定，其效力及於中成公司，爰將該公司併列
之為上訴人，合先敘明。
次查被上訴人主張：伊對上訴人即債務人中成公司有一百六十四萬三千三百三十元本
息之票據債權，業經台灣台南地方法院（下稱台南地院）以八十七年度新簡字第二三
五號判決確定在案，而中成公司於民國八十七年八月間，將該公司所有營業設備水平
雙軸攪拌機、剷土機、發電機及一切附屬配備，以二百四十五萬元售與訴外人得盈砂
石有限公司（下稱得盈公司），嗣因剷土機失竊，雙方合意將該剷土機自買賣契約中
剔除，價金改為一百九十萬元，其中二十萬元用以清償中成公司積欠第三人（即廠址
房東）之租金，其餘一百七十萬元由得盈公司簽發支票交與中成公司之代理人即上訴
人乙○○提示兌領，中成公司對乙○○享有一百七十萬元之債權存在，經伊執上開確
定判決為執行名義，對之聲請強制執行，台南地院以八十七年南院執清字第一０四八
一號，就中成公司對乙○○之債權在上開一百六十四萬三千三百三十元本息範圍內為
強制執行，核發執行命令，乙○○具狀聲明異議，否認中成公司對其有債權之存在，
中成公司亦否認該公司對乙○○有何債權存在等情，求為確認上訴人間有一百七十萬
元債權存在之判決（第一審判決被上訴人敗訴後，被上訴人僅就其中一百四十萬元債
權部分，聲明不服，提起第二審上訴，其餘未聲明不服）。
上訴人乙○○則以：系爭一百七十萬元票款，其中三十萬元為其受王棟樑個人委任處
理其個人及家人財產事務所獲得之報酬，二十萬元係訴外人王榮基出售其發電機之價
金，其餘一百二十萬元應交付王棟樑個人之債權人，與中成公司無涉；上訴人中成公
司亦以乙○○保管之系爭票款係王棟樑個人出售機器設備之價款，並非王棟樑代表中
成公司出賣機器之價款各等語，資為抗辯。
原審將第一審所為被上訴人敗訴之判決廢棄，改判確認上訴人間有一百四十萬元債權
存在，係以：被上訴人主張其對中成公司有一百六十四萬三千三百三十元本息之票據
債權，業經法院判決確定，並持之為執行名義，聲請台南地院就中成公司對於乙○○
之債權為強制執行，惟乙○○否認，並具狀聲明異議等情，有台南地院新市簡易庭八
十七年度新簡字第二三五號宣示判決筆錄、八十七南院慶執清字第一０四八一號執行
命令及乙○○聲明異議狀可稽，堪信為真實。又被上訴人另主張中成公司將出售營業
設備取得之一百七十萬元支票交付乙○○提示兌領，乙○○未將該票款交還中成公司
之事實，乙○○雖自認收受該支票，受任領取該票款，惟否認係受中成公司委任，並
以上開情詞置辯，查王棟既為中成公司之負責人，自得對外代表中成公司與第三人
成立法律行為，且兩造所不爭之買賣契約記載出賣人為王棟，買受人為蘇明哲，見
證人為乙○○，該三人並於契約書後頁簽名，有該契約書可按。又該買賣標的物水平
雙軸攪拌機、剷土機（已失竊）、發電機原係中成公司所有之設備，有財政部台灣省
南區國稅局新化稽徵所函檢附之中成公司財產目錄可稽。而前開買賣係由訴外人朝陽
力混凝土股份有限公司（下稱朝陽公司）之前身得盈公司向中成公司買受，亦有朝陽
公司函送之收據、機器照片及統一發票可參；並經證人即得盈公司之代理人蘇明哲證
述明確。買賣標的物既為中成公司所有之財產，蘇明哲代理得盈公司向中成公司買受
，並由中成公司開立以得盈公司為買受人之統一發票，而王棟係中成公司之負責人
，對於上開機器為中成公司所有，及其後開立中成公司之統一發票交付得盈公司，豈
得諉為不知？契約書上雖無得盈公司及中成公司之名稱及公司之印章，惟雙方均明知
買賣契約實係蘇明哲、王棟分別代理得盈公司、中成公司簽訂，且乙○○亦稱其擔
任王棟五年法律顧問，負責處理包括中成公司之法律糾紛，則其受託見證買賣契約
之簽訂，豈有不知王棟係代表中成公司訂約之理？是乙○○辯稱其不知王棟係代
表中成公司簽訂買賣契約，與常情有違，為不足採。又兩造對於乙○○保管之金額為
一百四十萬元之事實，均不爭執，上訴人雖辯稱其中二十萬元價款係王榮基委託王棟
出售發電機之價金云云，固提出王榮基出具之委託書及發電機承租合約書為證，然
為被上訴人所否認，且發電機之單價不菲，理應有購買時之發票或出廠等證明文件，
上訴人並未提出王榮基購買之原始資料，該發電機是否確為王榮基所有出租予中成公
司使用，已有可疑。再者，發電機係中成公司所有之設備，有上開中成公司財產目錄
可稽，依該財產目錄所示發電機係於八十二年取得，原價為五十三萬元，至八十六年
十二月三十一日，依平均法提列折舊額後，其價值為三十一萬七千一百九十六元，參
酌市場上實際買賣電機中古物品之行情，其買賣價金為二十萬元，與市場行情大致相
當，益見該發電機應係中成公司於八十二年間取得無疑。上訴人上開之抗辯，亦無足
採。綜上所述，乙○○受中成公司之委託處理事務，而受領票款一百四十萬元，中成
公司自得請求乙○○交還，則中成公司對於乙○○享有一百四十萬元債權存在，上訴
人予以否認，致被上訴人之私法上之地位有受侵害之危險，被上訴人據以請求確認上
訴人間有一百四十萬元債權存在，即屬有據，應予准許等詞，為其判斷之基礎。
按有權代表公司之人與第三人訂立契約時，固僅表明或載明代表公司之意旨而為，即
生效力，並不以加蓋公司之印章為必要。惟查卷附兩造所不爭之買賣契約書記載出賣
人為甲方王棟樑，買受人為乙方蘇明哲，見證人為乙○○律師，該三人並簽名於該契
約書後頁（見原審卷五十五頁正、反面）；又王棟樑向蘇明哲收取價款所出具之收據
亦記載立據人王棟樑，見證人乙○○律師並簽名（見原審卷一一三頁反面），均無任
何隻字提及王棟樑代表中成公司之字樣，且證人蘇明哲於原審證稱：「契約訂立時，
王棟並未特別表明是以何種身分簽約」等語（見原審卷四七頁正面），則王棟樑與
蘇明哲訂約時，似未表明代表中成公司之意旨，能否謂王棟樑係代表中成公司與之訂
立買賣契約，該買賣價金即系爭票款債權屬於中成公司，非無研求之餘地。原審未詳
予審究，遽以上開理由，為不利於上訴人之判斷，即有未合。次查，財政部台灣省南
區國稅局新化稽徵所八十七年十二月九日南區國稅新化資字第八七０四二九一九號函
所檢送之中成公司財產目錄（見一審訴卷二十頁證物袋內）僅有「攪拌機架」，並無
「水平雙軸攪拌機」之記載，該二者機器是否相同，原審未予查明，即認買賣標的物
水平雙軸攪拌機屬於中成公司所有之設備，亦嫌速斷。又查，王棟樑與蘇明哲於八十
七年七月二十二日簽訂買賣契約之同日，王棟樑亦以個人名義與乙○○簽立委任書，
委任乙○○代理其處理本人與第三人之債權債務事宜等情，有上開買賣契約書、委任
書在卷可稽（見原審卷五四至五五頁、五七至五八頁），乙○○究竟有無受中成公司
委任處理事務？有待進一步查明審認之必要。上訴論旨，指摘此部分原判決不當，求
予廢棄，非無理由。末查，王棟樑與蘇明哲簽訂上開買賣契約後，如非代表中成公司
出售機器，何以該公司名義開立統一發票與買受人得盈公司收受？案經發回，宜併注
意查明之。
據上論結，本件上訴為有理由。依民事訴訟法第四百七十七條第一項、第四百七十八
條第一項，判決如主文。
中      華      民      國    九十一    年      五      月    二十四    日
                              最高法院民事第二庭
                                  審判長法官  曾  桂  香
                                        法官  劉  延  村
                                        法官  劉  福  聲
                                        法官  黃  秀  得
                                        法官  許  澍  林
      右正本證明與原本無異
                                              書  記  官
中      華      民      國    九十一    年      六      月      四      日
